臺灣苗栗地方法院民事判決 
                       109年度訴字第525號
原      告  中國信託商業銀行股份有限公司


法定代理人  利明献  
訴訟代理人  林益瑤  
            陳有延  
            林紫彤  
被      告  林泓侑（原名林明陽）

            侯水深律師即國產汽車股份有限公司破產管理人

            陳正三會計師即國產汽車股份有限公司破產管理人


            豐禾實業股份有限公司(廢止)


上  一  人
特別代理人  賴忠明律師
上列當事人間請求確認抵押權不存在事件，本院於民國111年5月
11日言詞辯論終結，判決如下：
    主      文
一、被告侯水深律師即國產汽車股份有限公司破產管理人、被告
    陳正三會計師即國產汽車股份有限公司破產管理人應就附表
    編號1-1、2-1、3-1及4-1所示不動產之抵押權登記予以塗銷
    。
二、被告豐禾實業股份有限公司應就附表編號1-2、2-2、2-3、3
    -2及4-2所示不動產之抵押權登記予以塗銷。
三、原告其餘之訴駁回。
四、訴訟費用由被告負擔。
    事實及理由
壹、程序方面：
一、按債權人基於民法第242條規定，代位行使債務人之權利，
    自無再以被代位人（即債務人）列為共同被告之餘地，否則
    應將其對於債務人部分之訴，予以駁回（最高法院107年度
    台上字第92號、106年度台上字第214號判決意旨、臺灣高等
    法院暨所屬法院107年法律座談會民事類提案第12號審查意
    見），是原告代位行使林泓侑之權利，自不應將被代位人列
    為被告。從而，原告列債務人以外之人為被告，當事人適格
    即已無欠缺，對林泓侑起訴部分，於法未合，應予駁回。
二、被告侯水深律師即國產汽車股份有限公司破產管理人、陳正
    三會計師即國產汽車股份有限公司破產管理人經合法通知，
    未於言詞辯論期日到場，核無民事訴訟法第386條各款所列
    情形，爰依原告聲請，由其一造辯論而為判決。
貳、實體事項
一、原告主張：原告為林泓侑之債權人，曾聲請執行其名下財產
    未果；而林泓侑為附表所示不動產（下稱系爭不動產）之所
    有人，經分別設定以被告國產汽車股份有限公司（下稱國產
    公司）及被告豐禾實業股份有限公司（下稱豐禾公司）為權
    利人之最高限額抵押權（分如附表各編號所示，下稱系爭抵
    押權）。系爭抵押權所擔保債權之請求權，均因時效完成而
    消滅，被告國產公司及豐禾公司復均未於消滅時效完成後5
    年間實行抵押權，依民法第880條規定，系爭抵押權亦因除
    斥期間經過而消滅，林泓侑得依民法第767條第1項中段規定
    ，請求國產公司及豐禾公司塗銷系爭抵押權登記。因林泓侑
    怠於行使上開權利，致原告之債權不能受償，爰依民法第24
    2條規定，代位提起本件訴訟等語。並聲明：如主文第1項所
    示。
二、被告部分：
　㈠豐禾公司：沒有意見，同意原告之請求。
　㈡其餘被告及被代位人林泓侑未於言詞辯論期日到場亦未提出
    書狀作何聲明或陳述。
三、本院得心證之理由：
　㈠原告主張其為被代位人林泓侑之債權人，曾聲請執行林泓侑
    之財產未果；林泓侑名下之系爭不動產曾以被告國產公司、
    豐禾公司為權利人，設定附表所示之系爭抵押權，擔保債務
    人黃永富、林泓侑之借款債務等事實，業據原告提出與其所
    述相符之本院105年度司執字第1856號債權憑證、109年司執
    恭字第1427號函文、系爭不動產登記謄本等件為證（見本院
    卷1第39至47、57至59頁），並經本院職權調取系爭抵押權
    設定資料核閱屬實（見本院卷1第285至296頁），復為被告
    豐禾公司同意塗銷（見本院卷2第98頁）；另被告國產公司
    破產管理人經合法通知，未於言詞辯論期日到場爭執，復未
    提出書狀供本院斟酌，依民事訴訟法第280條第3項準用同條
    第1項規定，視同自認。是本院審酌上開證據，堪信原告之
    主張為真實。
　㈡按稱最高限額抵押權者，謂債務人或第三人提供其不動產為
    擔保，就債權人對債務人一定範圍內之不特定債權，在最高
    限額內設定之抵押權；民國96年9月28日增訂施行之民法第8
    81條之1第1項定有明文。而上開增修規定對於民法物權編修
    正施行前設定之最高限額抵押權亦適用之。此觀民法物權編
    施行法第17條之規定自明。系爭抵押權約定擔保之範圍包括
    黃永富、林泓侑對被告國產公司、豐禾公司現在（包括過去
    所負現在尚未清償）及將來所負在系爭抵押權本金最高限額
    內之購買汽車貨款、票據、保證、損害賠償及其他一切債務
    暨其利息、遲延利息、違約金、實行抵押權一切費用與因債
    務不履行而發生之損害之清償（見本院卷1第289、295頁）
    ，依上開規定，其性質核屬最高限額抵押權。
  ㈢復按請求權，因15年間不行使而消滅；消滅時效，自請求權
    可行使時起算；民法第125條前段、第128條前段分有明定。
    再按最高限額抵押權所擔保之原債權，除本節另有規定外，
    因約定之原債權確定期日屆至而確定；最高限額抵押權所擔
    保之債權，其請求權已因時效而消滅，如抵押權人於消滅時
    效完成後，5年間不實行其抵押權者，該債權不再屬於最高
    限額抵押權擔保之範圍。民法第881條之12第1項第1款、第8
    81條之15分別定有明文。上開規定雖係於96年3月28日民法
    物權編修正時新增，惟依民法物權編施行法第17條規定，於
    民法物權編修正施行前所設定之最高限額抵押權，亦適用之
    。又最高限額抵押權確定後，即成為普通抵押權，其從屬性
    因而回復，其所擔保之債權即為確定時存在且不逾最高限額
    擔保範圍內之特定債權（最高法院91年度台上字第641號判
    決意旨）；故倘無所擔保之債權存在，該抵押權即無由成立
    ，自應許抵押人請求塗銷該抵押權之設定登記。經查，系爭
    抵押權係擔保附表「存續期間」欄所示存續期間之一切債權
    債務，則擔保債權總額應於各該存續期間屆至時確定；而被
    告國產公司、豐禾公司並未主張其等擔保債權有何中斷時效
    之事由，故系爭抵押權所擔保之債權請求權，應於各該附表
    「時效完成日」欄所示之日即已消滅時效完成，而被告國產
    公司、豐禾公司復未主張有何於請求權時效完成後5年間（
    即附表「除斥期間末日」欄所示之日前）實行抵押權之事由
    ，依民法第881條之15規定，上開債權均已非系爭抵押權擔
    保之範圍。系爭抵押權擔保之債權確定後，現既已無擔保之
    債權存在，基於該確定後抵押權之從屬性，該抵押權應歸於
    消滅。原告雖誤引民法第880條規定，然無礙本院就系爭抵
    押權已無擔保債權存在之認定，附此說明。
  ㈣再按所有人對於妨害其所有權者，得請求除去之；債務人怠
    於行使其權利，債權人因保全債權，得以自己之名義，行使
    其權利，民法第767條第1項、第242條本文分別定有明文。
    系爭抵押權既已消滅，若令抵押權登記仍繼續存在，自對系
    爭不動產所有權造成妨害，是原告代位行使林泓侑依民法第
    767條第1項規定之權利，請求被告國產公司、豐禾公司塗銷
    系爭抵押權登記，為有理由，應予准許。
四、綜上，原告依民法第242條、第767條第1項中段規定，代位
    林泓侑請求被告國產公司、豐禾公司塗銷系爭抵押權登記，
    為有理由，均應准許。至原告將被代位人即林泓侑列為被告
    而為起訴之部分，則無理由，應予駁回。
五、本件事證已臻明確，兩造其餘攻擊防禦方法及所提證據，核
    與判決結果不生影響，爰不逐一論述。
六、訴訟費用負擔之依據：因原告敗訴部分僅係誤列被代位人林
    泓侑為被告而程序駁回，依民事訴訟法第78條、第85條第1
    項前段規定，訴訟費用由敗訴之被告國產公司、豐禾公司負
    擔即可。
中　　華　　民　　國　 111　　年　　5 　　月　　25　　日
                  民事第二庭  審判長法  官  曾明玉
                                    法　官　張珈禎      
                                    法　官　顏碩瑋
以上正本係照原本作成。
如對本判決上訴，須於判決送達後20日內向本院提出上訴狀（須
附繕本）。如委任律師提起上訴者，應一併繳納上訴審裁判費。
中　　華　　民　　國　　111 　年　　5 　　月　　25　　日
                                    書記官  蔡芬芬
附表：
編號 請求塗銷之標的 （苗栗縣後龍鎮） 權利人 設定登記日 債權額比例 設定權利範圍 擔保債權額 存續期間 (原債權確定日) 時效完成日 除斥期間末日 1-1 烏眉段177地號 土地 國產汽車股份有限公司 78年09月29日 1分之1 16分之1 53萬元 78年09月08日至 82年09月15日 97年09月15日 102年09月15日 1-2  豐禾實業股份有限公司 79年11月19日 1分之1 16分之1 67萬元 79年10月26日至 84年10月25日 99年10月25日 104年10月25日 2-1 烏眉段180地號 土地 國產汽車股份有限公司 78年09月29日 1分之1 16分之1 53萬元 78年09月08日至 82年09月15日 97年09月15日 102年09月15日 2-2  豐禾實業股份有限公司 79年10月09日 1分之1 16分之1 64萬元 79年09月25日至 84年09月24日 99年09月24日 104年09月24日 2-3  豐禾實業股份有限公司 79年11月19日 1分之1 16分之1 67萬元 79年10月26日至 84年10月25日 99年10月25日 104年10月25日 3-1 烏眉段180-1地號土地 國產汽車股份有限公司 78年09月29日 1分之1 16分之1 53萬元 78年09月08日至 82年09月15日 97年09月15日 102年09月15日 3-2  豐禾實業股份有限公司 79年11月19日 1分之1 16分之1 67萬元 79年10月26日至 84年10月25日 99年10月25日 104年10月25日 4-1 烏眉段180-3地號土地 國產汽車股份有限公司 78年09月29日 1分之1 16分之1 53萬元 78年09月08日至 82年09月15日 97年09月15日 102年09月15日 4-2  豐禾實業股份有限公司 79年11月19日 1分之1 16分之1 67萬元 79年10月26日至 84年10月25日 99年10月25日 104年10月25日